【裁判字號】    91,訴,691
【裁判日期】    920130
【裁判案由】    給付價金
【裁判全文】
臺灣彰化地方法院民事判決  九十一年度訴字第六九一號
    原      告  昱盛印刷事業有限公司
                              .
    法定代理人  丙○○
    訴訟代理人  乙○○
    被      告  建國技術學院
    法定代理人  甲○○
    訴訟代理人  巫瑞村律師
    被      告  洪信宏即建國技術學院進修部畢委會代表人
    訴訟代理人  李淵源律師
右當事人間請求給付價金事件，本院判決如左：
    主      文
被告洪信宏即建國技術學院進修部畢委會代表人應給付原告新台幣捌拾柒萬元，及自
民國九十年八月十六日起至清償日止按年息百分之五計算之利息。
原告其餘之訴駁回。
訴訟費用由被告洪信宏即建國技術學院進修部畢委會代表人負擔二分之一，其餘由原
告負擔。
本判決第一項於原告以新台幣參拾萬元為被告洪信宏即建國技術學院進修部畢委會代
表人供擔保後得假執行，但被告洪信宏即建國技術學院進修部畢委會代表人如於假執
行程序實施前，以新台幣捌拾柒萬元為原告供擔保後得免為假執行。
原告其餘假執行之聲請駁回。
    事      實
甲、原告方面：
  一、聲明：(一)被告應連帶給付原告新台幣（下同）八十七萬元，及民國九十年六月
      一日起至清償日止按年息百分之五計算之利息；(二)願供擔保請准宣告假執行。
  二、陳述：
    (一)原告與被告於九十年三月七日簽訂「八十九學年度第十七屆進修部畢業紀念冊
      印製合約書」，約定總價金為一百零七萬元，簽約時被告已給付訂金二十萬元
      ，契約已有效成立，嗣原告已依約於九十年五月三十一日將印製完成之畢業紀
      念冊共計一千一百本交付被告，然被告藉詞原告交付之畢業紀念冊有瑕疵，而
      拒絕給付尾款，經原告於九十年八月十四日發函催告，請求被告給付價金，被
      告仍置之不理。
    (二)原告與被告間就系爭畢業紀念冊先後經過三次校稿，主其事者為被告建國技術
      學院九十級進修畢委會總編輯楊淑汝，且九十年五月八日最後校稿時，有各畢
      業班班代表簽名確認，而正式付印前亦有學生代表包括被告洪信宏與訴外人葉
      國松等五人，親至利吉印刷廠（設屏東市東工業區○○○路四號）確定色澤，
      如未經被告之確認無誤，原告斷無大量印製之理。
    (三)被告辯稱其非本件適格之當事人，然查，被告洪信宏既為建國技術學院九十級
      進修部畢委會代表人，如其稱該畢委會具有當事人能力，自應負舉證責任，又
      被告建國技術學院因學生均稱畢業紀念冊之款項於註冊時均已交付校方統一保
      管，屆時完成後由校方支付予廠商，故當初訂金部分由被告之代理人曹春隆開
      立支票以為支付，因此被告建國技術學院既受學生委託代為付款，自為適格之
      當事人。
  三、證據：提出合約書、時間流程表、交貨簽收同意書、律師函暨掛號回執各一份
      、經確認簽名稿件三十五份、存證信函一份（以上皆影本）及藍圖正本二十七
      份（共計一百六十二張）、畢業紀念冊正本二冊為證，並請求傳訊證人楊淑汝
      、葉國松、曹春隆。
乙、被告方面：
  一、聲明：(一)求為判決駁回原告之訴；(二)如受不利之判決，願供擔保免於宣告假執
      行。
  二、陳述：
    (一)被告洪信宏即建國技術學院進修部畢委會代表人部分：
      1.被告係代表建國技術學院九十級進修部畢委會與原告訂定八十九學年度第十
        七屆進修部畢業紀念冊印製合約書，其權利義務應屬於建國技術學院九十級
        進修部畢委會，非被告個人，原告以被告個人為當事人向被告起訴請求給付
        價金難謂有理由。
      2.原告印製之畢業紀念冊與約定之內容不符，瑕疵多達三十餘項，建國技術學
        院進修部畢委會已於九十年八月八日以存證信函請求原告於五日內將紀念冊
        運回重新製作，原告置之不理，建國技術學院進修部畢委會不得已再於九十
        年八月二十二日以存證信函解除雙方所訂之合約，合約既已解除則原告自不
        得依據合約請求給付未償之價金。
      3.依據兩造合約書第八條「校對、付印」項內第三款之約定：「每批打樣或藍
        圖均需甲方校對簽字，二校後藍圖有修改部分需經指導老師、甲方會長及主
        編簽名方可付印」，惟原告所提自稱為三校稿之藍圖既無指導老師簽名，亦
        無建國技術學院進修部畢委會會長及主編之簽名，由此可見原告提出之藍圖
        並非二校後之藍圖，換言之原告未經初校、二校、三校之程序即將藍圖付印
        ，發生之錯誤自應由原告負瑕疵擔保之責任，況證人畢委會總幹事亦證稱：
        實際上並未做第三次校稿，因原告一直都沒有修改完成，就直接付印紀念冊
        ，另證人畢委會指導老師曹春隆則證稱：校稿他們有通知我，校稿後叫原告
        拿回去改，每次都沒有改就拿回來，怎可說是校稿，益見原告未待藍圖修改
        完成即將藍圖付印。退步言，縱原告經三校之程序後才將藍圖付印，惟根據
        原告提出之藍圖付印之紀念冊仍有多達十八處之錯誤未依校正內容修改，此
        十八處錯誤顯可歸責於原告，自應由原告負瑕疵擔保責任。
    (二)被告建國技術學院部分：
      原告於九十年三月間係與被告建國技術學院九十級進修部畢業學生所組成之畢
      業聯誼委員會訂立合約書，承印「八十九學年度第十七屆進修部畢業紀念冊」
      ，並非與被告建國技術學院訂約，被告建國技術學院既非契約當事人，則原告
      向被告請求給付，依法即屬無據。
  三、證據：被告洪信宏提出勘誤表二份、存證信函一份暨掛號回執各一份（以上皆
      影本）為證。
    理      由
一、件原告起訴時係請求被告應給付原告八十七萬元，及民國九十年六月一日起至清
    償日止按年息百分之五計算之利息，嗣於訴狀送達後九十年八月二十九日本院審
    理中，變更請求被告應連帶給付原告八十七萬元，及民國九十年六月一日起至清
    償日止按年息百分之五計算之利息，此為訴之變更，惟其請求之基礎事實同一，
    合於民事訴訟法第二百五十五條第一項第二款之規定，應予准許，合先敘明。
二、本件被告建國技術學院經合法通知未於最後言詞辯論期日到場，核無民事訴訟法
    第三百八十六條各款所列情形，應依原告之聲請，由其一造辯論而為判決。
三、本件原告起訴主張：原告與被告於九十年三月七日簽訂「八十九學年度第十七屆
    進修部畢業紀念冊印製合約書」，約定總價金為一百零七萬元，簽約時被告已給
    付訂金二十萬元，契約已有效成立，嗣原告已依約於九十年五月三十一日將印製
    完成之畢業紀念冊共計一千一百本交付被告，然被告藉詞原告交付之畢業紀念冊
    有瑕疵，而拒絕給付尾款，經原告於九十年八月十四日發函催告，請求被告給付
    價金，被告仍置之不理。兩造間就系爭畢業紀念冊先後經過三次校稿，主其事者
    為被告建國技術學院九十級進修畢委會總編輯楊淑汝，且九十年五月八日最後校
    稿時，有各畢業班班代表簽名確認，而正式付印前亦有學生代表包括被告洪信宏
    與訴外人葉國松等五人，親至利吉印刷廠（設屏東市東工業區○○○路四號）確
    定色澤，如未經被告之確認無誤，原告斷無大量印製之理。被告洪信宏既為建國
    技術學院九十級進修部畢委會代表人，如其稱該畢委會具有當事人能力，自應負
    舉證責任，又被告建國技術學院因學生均稱畢業紀念冊之款項於註冊時均已交付
    校方統一保管，屆時完成後由校方支付予廠商，故當初訂金部分由被告之代理人
    曹春隆開立支票以為支付，因此被告建國技術學院既受學生委託代為付款，自為
    適格之當事人等情。被告洪信宏則以：被告係代表建國技術學院九十級進修部畢
    委會與原告訂定八十九學年度第十七屆進修部畢業紀念冊印製合約書，其權利義
    務應屬於建國技術學院九十級進修部畢委會，非被告個人，原告以被告個人為當
    事人向被告起訴請求給付價金難謂有理由。原告印製之畢業紀念冊與約定之內容
    不符，瑕疵多達三十餘項，建國技術學院進修部畢委會已於九十年八月八日以存
    證信函請求原告於五日內將紀念冊運回重新製作，原告置之不理，建國技術學院
    進修部畢委會不得已再於九十年八月二十二日以存證信函解除雙方所訂之合約，
    合約既已解除則原告自不得依據合約請求給付未償之價金。依據兩造合約書第八
    條「校對、付印」項內第三款之約定：「每批打樣或藍圖均需甲方校對簽字，二
    校後藍圖有修改部分需經指導老師、甲方會長及主編簽名方可付印」，惟原告所
    提自稱為三校稿之藍圖既無指導老師簽名，亦無建國技術學院進修部畢委會會長
    及主編之簽名，由此可見原告提出之藍圖並非二校後之藍圖，換言之原告未經初
    校、二校、三校之程序即將藍圖付印，發生之錯誤自應由原告負瑕疵擔保之責任
    。退步言，縱原告經三校之程序後才將藍圖付印，惟根據原告提出之藍圖付印之
    紀念冊仍有多達十八處之錯誤未依校正內容修改，此十八處錯誤顯可歸責於原告
    ，自應由原告負瑕疵擔保責任等語為辯。被告建國技術學院則以：原告於九十年
    三月間係與被告建國技術學院九十級進修部畢業學生所組成之畢業聯誼委員會訂
    立合約書，承印「八十九學年度第十七屆進修部畢業紀念冊」，並非與被告建國
    技術學院訂約，則原告向被告請求給付，於法無據等語茲為抗辯。
四、本件原告主張其與被告即建國技術學院進修部畢委會代表人於九十年三月七日簽
    訂「八十九學年度第十七屆進修部畢業紀念冊印製合約書」，約定總價金為一百
    零七萬元，簽約時被告已給付訂金二十萬元，原告嗣於九十年五月三十一日將印
    製完成之畢業紀念冊共計一千一百本交付被告，被告尚有尾款八十七萬元未給付
    ，原告曾於九十年八月十四日發函催告，被告迄未給付等情，業據提出合約書、
    交貨簽收同意書、律師函暨掛號回執、存證信函及畢業紀念冊等為證，復為被告
    洪信宏所不爭執，此部分原告之主張堪信為真，惟被告洪信宏辯稱：與原告訂立
    系爭合約書者為建國技術學院九十級進修部畢委會，並非被告個人。查建國技術
    學院九十級進修部畢業聯誼委員會係由該部畢業學生所組成，其目的僅為完成畢
    業紀念冊之設計製作與印發，該紀念冊完成後即因目的已達而解散，並非自然人
    或法人，亦無一定之組織、事務所、獨立財產及繼續性質，似不符合非法人團體
    之性質，無當事人能力，亦無實體法上之權利能力，故應由其代表人即被告洪信
    宏為權利義務之主體，並為訴訟法上之當事人受訴，因此原告以洪信宏個人為被
    告提起本件訴訟，洵屬有據，被告洪信宏所辯原告非與其個人訂約一節，顯不足
    採。
五、又原告主張兩造就印製系爭畢業紀念冊定有時間流程表，該紀念冊係經被告交由
    編輯人員三校後之藍圖所付印，並經被告簽收無訛等語，亦提出藍圖正本二十七
    本（共計三百餘頁）及經被告簽名之交貨簽收同意書為證，被告洪信宏對於兩造
    定有時間流程表一節不予爭執，惟否認原告於本院審理時所提出者為三校之藍圖
    ，並稱原告印製之畢業紀念冊與約定之內容不符，稿件從未經過初校、二校、三
    校，並由指導老師、主編、會長簽認，原告即將藍圖逕予付印，致印製之紀念冊
    錯誤甚多，原告應負瑕疵擔保責任云云。查被告雖辯稱原告印製之畢業冊與約定
    之內容不符，錯誤高達三十餘處，惟其未提出任何原始稿件以供比對，證明該紀
    念冊有未依據兩造約定之內容予以印製，而有三十餘項錯誤存在，是此部份被告
    所辯尚無足採；又依兩造簽訂之系爭合約書第八條「校對、付印」之規定：乙
    方（即原告）需將彩色打樣交由甲方（即被告洪信宏）校對，初校以三日為限，
    二、三校完畢隨即由乙方於當日派員取回；乙方送校之打樣或藍圖若有不符原
    稿標準，經甲方提出修正、修色要求，乙方不得拒絕或加價，若甲方更改設計者
    則不在此限；每批打樣或藍圖均需甲方校對簽名，二校後藍圖有修改部分需經
    指導老師、甲方會長及主編簽字方可付印；藍圖校對完畢由甲方簽認付印後，
    若發生之錯誤確由甲方之忽略所致，乙方不負任何責任，另兩造訂立之時間流程
    表則為：第一批發稿及共同頁發稿為三月二十日、初校四月二十日、回樣四月二
    十三日、二校及回樣均為四月三十日、三校及回樣均為五月五日、交貨驗收為五
    月三十日。依上開約定校對之工作顯屬被告之責任，而之所以應於校稿完畢後簽
    名確認，其目的亦在表示校稿者已完成校對工作，用以釐清責任之歸屬，即如校
    對完成後印製者未依校對後之內容付印，應由印製者負責，惟如未簽名則無法認
    定有無完成校對工作，其責任即應由校對者負擔，依據原告所提出之藍圖正本二
    十七份，其中有十份業經建國技術學院九十級進修班之班編校對後簽名，日期均
    繕寫五月七日，核與兩造約定之時間流程表之第三校時間相符，而證人葉國松即
    畢委會之總幹事到庭證稱：校完後有請班編在藍圖上簽名，有過來的才有簽，並
    非校稿過有問題才需簽名，第一次校稿後原告拿修正之藍圖給畢聯會看，畢聯會
    會先審核確認是否有依照第一次校對之錯誤修正，如未修正則請原告先修改，待
    全部改正後，才發通知給班編作第二次校對，當時確實有通知班編作第二次校對
    ，原告修改完後仍由畢聯會先審核，確定修改完成後才通知班編作第三次校稿，
    實際上並未做第三次校稿通知，因原告一直未修改完成，我們繼續要求原告修改
    ，但他沒完成就直接付印紀念冊，班編校稿完後在藍圖上簽名時會請指導老師看
    ，據其所知指導老師看過後並未在藍圖上簽名，原告提出之藍圖不是第一次校稿
    之稿件，第幾次已不清楚，畢聯會有通知班編如果廠商通知校稿，沒來的話視同
    放棄等語，證人曹春隆即畢聯會指導老師亦證述：學生校稿完後，都會拿給我看
    ，第一次校稿後錯誤很多，且無須老師簽名，需要我簽名是第三次校稿，我看過
    很多次，到校稿地方關心而已，其並不知道學生在校第幾次稿，洪信宏簽收同意
    書時伊不知道，但他點收紀念冊時伊有去等語，被告洪信宏則到庭陳稱：第一次
    校稿原告沒有全部拿來，有沒有全部更正，第二次拿來看時仍未更正，亦不知道
    到底是第幾校，班編有簽過一次名的，有簽過二次名的，亦有簽過三次名的，校
    稿過程指導老師均未簽名，因錯誤太多所以沒有拿給老師看，原告提出之藍圖不
    是第一次校稿之稿件等語在卷，由渠等之證詞可知班編曾校稿許多次，不論校對
    結果有無發現錯誤之處班編均應簽名，而簽名既有達三次者，再核以原告提出之
    藍圖上班編簽名之日期五月七日僅與時間流程表中所示三校日期五月五日相距兩
    天，是原告主張兩造就校稿部分已達約定之三校程序一節，尚堪認定，惟因被告
    畢聯會之部分編輯人員顯未嚴守時間流程，並於校對後簽名確認以釐清責任，則
    未經簽名部分即無法認定渠等已完成校稿之工作，進而未請求指導老師確認簽名
    ，均應可歸責於被告所屬之畢聯會之事由所致，此由被告於九十年五月三十一日
    所簽立之交貨簽收同意書所載明：由於承製期間原定校稿期程由本會延誤，依畢
    冊製作合約精神，甲方得順延交貨時間。然甲方有感於承製畢冊期間合作愉快並
    且畢業同學離校在即，甲方依然盡全力如期交貨，以致本會得以順利發放，本會
    深感甲方承製畢冊之誠意。然甲方於畢冊完成印製後發現不可抗拒之疏失，導致
    本校電子二乙班級頁部分內容排序錯誤，為不耽誤大部分同學權益，本會同意甲
    方先行完成交貨，待電子二乙班該班五十套畢冊完成修正後再另行交貨等語，益
    徵責任應歸屬於被告之一方，蓋被告既稱本件係因原告未經其三校稿確認同意後
    ，即逕付印製紀念冊，惟其不僅仍予簽收該批未經其同意印製之紀念冊，且於簽
    收同意書中竟全然隻字未提上情，僅只說明電子二乙班級頁部分排序有誤，實與
    常情相悖，是被告洪信宏辯稱系爭紀念冊未經其三校稿確認同意，為原告所擅自
    付印一節，殊無可採，從而，依前開合約書第八條「校對、付印」第四款之規定
    ，所發生之錯誤應屬被告之忽略所致，原告不負任何責任。
六、綜上，被告洪信宏辯稱原告應負瑕疵之擔保責任，應無足採，則其以此為由主張
    本件契約業經合法解除，已無須再給付原告系爭尾款，為無理由。從而，原告依
    契約請求被告洪信宏給付價金八十七萬元，自屬於法有據。又兩造關於被告洪信
    宏應給付原告之價金並未約定確定之給付期限，依民法第二百二十九條第二項前
    段規定，債務人於債權人得請求給付時，經其催告而未給付，自受催告時起，負
    遲延責任，而遲延之債務，以支付金錢為標的者，債權人得請求依法定利率計算
    之遲延利息，民法第二百三十三條第一向前段亦有明文，本件原告係於九十年八
    月十五日始以律師函催告被告給付系爭款項，則被告自該時起始負遲延責任，故
    原告自九十年八月十六日起始得請求被告給付依前開金額按年息百分之五計算之
    遲延利息。
七、末查，系爭八十九學年度第十七屆進修部畢業紀念冊印製合約書，係由被告洪信
    宏個人與原告所簽訂，並無被告建國技術學院在其中，被告建國技術學院顯非該
    契約之當事人，則原告依此請求被告建國技術學院亦應連帶負給付價金之責任，
    洵屬無據，因此原告主張被告建國技術學院應與被告洪信宏連帶給付原告八十七
    萬元及法定利息，顯無理由。
八、綜上所陳，原告請求被告洪信宏即建國技術學院進修部畢委會代表人給付其八十
    七萬元，及自民國九十年八月十六日起至清償日止按年息百分之五計算之利息，
    為有理由，應予准許，逾此部分之請求即無理由，應予駁回。
九、本件事證已臻明確，兩造其餘陳述及所提證據，於判決結果不生影響，無予審究
    或調查之必要，併此敘明。
十、兩造陳明願供擔保，聲請宣告假執行及免為假執行，就原告勝訴部份，均核無不
    合，爰分別酌定相當之擔保金額宣告之；其餘假執行之聲請，因訴之駁回而失所
    附麗，不予准許，併此敘明。
十一、結論：本件原告之訴為一部有理由、一部無理由，依民事訴訟法第三百八十五
      條第一項前段、第七十九條但書、第三百九十二條、第三百九十條第二項，判
      決如主文。
中      華      民      國    九十二    年      一      月    三十      日
                                        民事第二庭
~B法      官  黃倩玲
右為正本係照原本作成。
如對本判決上訴，應於判決送達後二十日內向本院提出上訴狀。
中      華      民      國    九十二    年      二      月     六       日
~B法院書記官  林憲男


司法院資訊處製作；財團法人民間司法改革基金會備份。
